【裁判字號】    90,上更(一),390
【裁判日期】    901225
【裁判案由】    偽造文書
【裁判全文】
臺灣高等法院臺中分院刑事判決                  九十年度上更(一)字第三九號
    上  訴  人
    即  被  告  甲○○
右上訴人因偽造文書案件，不服台灣台中地方法院中華民國八十七年十二月二日第一
審判決（民國八十七年度訴字第二三二○號，起訴案號：台灣台中地方法院檢察署民
國八十七年度偵字第八四七一號），提起上訴，由最高法院發回更審後，本院判決如
左：
    主      文
原判決撤銷。
甲○○無罪。
    理      由
一、公訴意旨略以：甲○○於八十三年十二月招組自八十三年十二月十日起至八十五
    年十一月十日止之互助會，每月一會，每會新台幣（下同）三萬元，乙○○參加
    一會，詎甲○○竟於八十五年六月十日或七月十日或九月十日其中一會，冒用乙
    ○○之名義填寫標單詐取會款，足生損害於乙○○，因認犯有偽造文書之罪嫌等
    語。
二、公訴人認被告涉犯偽造文書罪嫌，係以告訴人乙○○之指訴，及被告在臺灣臺中
    地方法院八十六年度易字第四二九九號詐欺案件中供稱：「（八十三年十二月十
    日那會你用乙○○名義何時標的﹖）倒數第三會。」、「（你標會有用標單﹖）
    ，有用乙○○的名義標。」、「二十四人那會我在倒數第三會標，有寫標單．．
    ．」等語，有筆錄影本可稽，及被告與告訴人對話錄音帶一捲及譯文一份在卷，
    為其論罪依據。訊據被告甲○○矢口否認有偽造標單冒標告訴人互助會犯行，辯
    稱係告訴人自行標會，被告向告訴人借會款等語。
三、（一）按犯罪事實應依證據認定之，無證據不得推定其事實，刑事訴訟法第一百
    五十四條定有明文；又不能證明被告犯罪或其行為不罰者，應諭知無罪之判決，
    同法第三百零一條第一項定有明文。再按認定不利於被告之事實須依積極證據，
    茍積極證據不足為不利於被告事實之認定時，即應為有利於被告之認定，更不必
    有何有利之證據。又告訴人之指訴係以使被告受刑事訴追為目的，是其陳述是否
    與事實相符，仍應調查其他證據以資審認（最高法院三十年上字第八一六號、五
    十二年台上字第一三○○判例要旨參照）。（二）經查：(1)、按公訴人起訴事實
    記載被告冒標告訴人會款時間可能有三：八十五年六月十日、或同年七月十日、
    或同年九月十日，詳起訴書犯罪事實欄所載。惟查，被告甲○○招組之上開互助
    會均已標取完畢而結束，除乙○○部分外，其餘之會員都沒有發生糾紛，也未聽
    聞有冒標之情事，已經會員紀碧麗、紀培源、陳美玉、陳玉璋（原名陳昭明）、
    陳玉女等在本院前審結證明確，而上開互助會除八十三年十二月十日首會由會首
    即被告收取外，其餘每月之得標人均由會員所標得，有每月得標人之名單在卷足
    憑（見本院前審卷第二十九頁），其中八十五年六月十日係由陳玉女標得，業經
    證人陳玉女在本院前審結證：「有，已得標，得標日期忘了」、「大約是那個時
    間沒錯（八十五年六月十日）」（見本院前審卷第九十八頁），另證人陳炳卿在
    警訊中已供證：「有，我有參加」、「有得標，何時得標我已不記得了，我有取
    得標金，取得標金大約有新台幣六十萬元左右」（見偵查卷第六十四頁），核與
    被告提出之會員得標名冊上記載陳炳卿於八十五年七月十日以四千一百元得標相
    符，雖上開會員得標名冊係被告自行制作，惟陳炳卿既確有得標，被告應無單獨
    將其得標日期虛偽記載之必要，是堪認被告記載有關陳炳卿得標日期為真實。另
    八十五年九月十日該會，係由告訴人乙○○親自填寫三千五百元之標單而標取會
    款一節，業經乙○○在本院前審供稱：「有，我自己去標，標到後他應付錢給我
    」、「（何時去標﹖）八十五年九月十日，當時只有我及另一會員去標而已，二
    人去標，我標到」、「有，我寫三千五百元，另一人寫多少我忘了，只知比我少
    ，所以我得標」、「連我只剩三名活會」（本院前審卷第二十一頁），參以被告
    所列標取會員順序之名單，乙○○（即賢仔）係八十五年九月十日以三千五百元
    得標，當時僅剩第二十二、二十三、二十四會等三會之活會，足見該得標名單確
    實無誤。告訴人雖在偵查及原審指稱遭被告冒標，惟與其在本院前審供稱內容並
    不相符，其指訴前後不一，非無瑕疵。(2)、再告訴人提出其與被告對話之錄音帶
    一捲，其中對話者雖與被告及告訴人二人聲質相同，堪認係其二人之對話，惟其
    錄音帶內容部分聲音微弱，告訴人所為之譯文非依錄音帶內容逐字逐句翻譯，故
    無法為譯文之比對一節，業經法務部調查局鑑定屬實，有該局（88）陸（三）字
    第八八００九四三四號鑑定通知書一份附於本院前審卷可稽，是告訴人提出之錄
    音帶及譯文自難為不利於被告之證據。(3)、綜上所述，本件除告訴人前後供述不
    一之指訴，及前開聲音微弱致無法比對之錄音帶一捲外，並無被告冒標之標單扣
    案或其他積極事證堪認被告有偽造標單冒標告訴人會款犯行。雖被告在臺灣臺中
    地方法院八十六年度易字第四二九九號被訴詐欺案件中固曾供稱：「（八十三年
    十二月十日那會你用乙○○名義何時標的﹖）倒數第三會。」、「（你標會有用
    標單﹖），有用乙○○的名義標。」、「二十四人那會我在倒數第三會標，有寫
    標單．．．」等對其不利之自白，有筆錄影本在卷可稽，並經本院函調該案卷核
    閱屬實，惟揆諸前開判例要旨，不得以被告之自白為其犯罪之唯一證據，仍應調
    查其自白是否與事實相符始得採為證據，本件除上開告訴人指訴及錄音帶外，並
    無其他事證堪信被告自白與事實相符，自難憑該部分之自白為不利被告之證據。
    至依告訴人所為之錄音帶譯文所示，被告曾為：後面才標的，剩二、三會才把你
    的標去的等語，惟該譯文係告訴人所為，且非依錄音帶內容逐字逐句所記載，且
    因該錄音帶聲音微弱致無法比對，已詳前述，自不得據上開譯文為不利於被告之
    證據，併予明。綜上所述，公訴人所舉證據並不足以證明被告有偽造文書犯行
    ，此外，本院復查無其他積極事證堪認被告涉犯公訴人所指犯行，本件核屬不能
證明被告犯罪。原審疏未詳查，諭知科刑之判決，尚有未合，被告上訴意旨否認
    犯罪，為有理由，應將原判決撤銷，另為諭知無罪之判決。
四、據上論斷，應依刑事訴訟法第三百六十九條第一項前段、第三百六十四條、第三
    百零一條第一項，判決如主文。
本案經檢察官丙○○到庭執行職務。
中       華       民       國   九  十    年    十二     月   二十五    日
                                臺灣高等法院臺中分院刑事第八庭
                                      審判長法  官  羅  得  村
                                            法  官  劉  榮  服
                                            法  官  陳  賢  慧
右正本證明與原本無異。
如不服本判決應於收受送達後十日內向本院提出上訴書狀，其未敘述上訴之理由者並
得於提起上訴後十日內向本院補提理由書（均須按他造當事人之人數附繕本）。
                                            書記官  許  麗  花
中       華       民       國   九  十    年    十二     月   二十七    日
                                                                        Ｋ


司法院資訊處製作；財團法人民間司法改革基金會備份。
